【裁判字號】    97,訴,1243
【裁判日期】    981111
【裁判案由】    塗銷抵押權登記
【裁判全文】
臺灣臺南地方法院民事判決              97年度訴字第1243號
原      告    丙○○
兼訴訟代理人  丁○○
被      告    臺南縣柳營鄉農會
法定代理人    甲○○
訴訟代理人    辛○○
上列當事人間請求塗銷抵押權登記事件，本院於民國98年10月28
日言詞辯論終結，判決如下：
    主      文
被告應將原告丙○○所有坐落臺南縣柳營鄉○○○段二五六一地
號、地目田、面積一○○六平方公尺、權利範圍全部之土地，及
原告丁○○所有坐落同段三七八一地號、地目建、面積一三六平
方公尺、權利範圍十分之一之土地，經臺南縣鹽水地政事務所以
八十三年鹽登字第○○四九五○號收件，於民國八十三年四月十
一日所為共同擔保最高限額新臺幣玖拾陸萬元之抵押權登記，予
以塗銷。
原告丁○○之訴駁回。
訴訟費用新臺幣壹萬仟壹佰陸拾肆元由被告負擔。
    事實及理由
一、按訴狀送達後，原告不得將原訴變更或追加他訴，但請求之
    基礎事實同一者，或不甚礙被告之防禦及訴訟之終結者，不
    在此限，民事訴訟法第255條第1項第2款、第7款定有明文。
    本件原告起訴時僅列丙○○一人，嗣於民國98年3月24日以
    書狀追加丁○○為共同原告，仍係基於同一之基礎事實而為
    請求，亦對被告之防禦及訴訟之終結無礙，揆諸上開說明及
    紛爭解決一次性之本旨，原告所為之訴之追加，於法並無不
    合，應予准許。
二、原告主張：
  (一)原告丙○○於85年8月12日向兄長張振文買受坐落於臺南
      縣柳營鄉○○○段2561地號，面積1006平方公尺土地（下
      稱2561號土地）及同段3781地號，面積136平方公尺土地
      應有部分10分之1（下稱3781號土地，上開二筆土地合稱
      系爭土地），總價為新臺幣（下同）160萬元，約定頭款
      為10萬元，另由原告丙○○代張振文向訴外人邱西濱清償
      借款70萬元，及向被告臺南縣柳營農會清償以系爭土地抵
      押（下稱系爭抵押權）擔保之借款80萬元（下稱原擔保債
      務），以此方式付清買賣價金。原告丙○○並委由代書乙○○辦理過戶及塗銷抵押權事宜。惟因2561號土地屬農地
      ，依當時法律規定需具自耕農身分始得買賣，故原告丙○○以借名登記之方式，將2561號土地過戶至其三哥即訴外
      人張正三之名下。至3781號土地則於88年1月7日始過戶至
      原告丁○○（原告丙○○之子）名下。
  (二)原告丙○○為清償系爭土地所擔保之債務以塗銷抵押權，
      於85年9月30日匯款82萬元至張正三之戶頭，由張正三與
      代書乙○○於隔日（10月1日）向被告清償借款本金及利
      息共計810,695元，被告並將借據歸還給代書。嗣於87年8
      月間，原告丙○○欲以系爭土地為抵押物向新莊農會辨理
      貸款時，經新莊農會告知系爭土地尚有設定抵押權，始知
      系爭抵押權並未塗銷，在向代書及被告詢問後，代書推說
      當時忘記拿清償證明，被告承辦人員則稱只要依程序核章
      且確認已無欠款，當天即可拿到清償證明，原告丙○○依
      言辦理並核章完成後，被告承辦人員經上級同意，即填寫
      他項權利書及清償證明書，約過十幾分鐘後承辦人員卻稱
      因張振文另有一筆房屋貸款，經法院拍賣抵押物後仍不足
      366, 217元（下稱系爭房屋貸款），故不能塗銷系爭抵押
      權。然原告丙○○已於85年10月1日將丙○○積欠被告之
      原擔保債務全數清償，如今被告又以尚須清償張振文另筆
      貸款為由，不讓原告二人塗銷系爭抵押權，有違反消費者
      保護法第12條規定之嫌。
  (三)原告丙○○已委託代書乙○○與被告達成「清償原債務即
      可塗銷」之協議，並於85年10月1日清償借款，故系爭抵
      押權之存續期間雖尚未屆滿，但系爭抵押權已無既存之擔
      保債權，而將來亦確定不再發生債權，依抵押權之從屬性
      ，應許抵押人請求抵押權人塗銷抵押權設定。且農會為專
      業之金融機構，原告丙○○代償借款人之貸款，乃屬善意
      為農會解決不良債權，被告應秉於專業告知原告請領清償
      證明書以利塗銷最高限額抵押權及使所有權完全移轉登記
      ，依銀行規定，借款人於清償全部債務同時，銀行須將借
      據、他項權利書以及清償證明書發給借款人，而被告竟無
      依法核發，只將借據發還，顯有疏失。原告因不諳法律規
      定，遲至87年8月24日始知需農會開立清償證明書方可塗
      銷系爭抵押權，故特向被告提出申請，被告主辦人鄭振興
      亦於同日於清償證明書上記載「查無積欠貸款准予塗銷」
      ，顯然認為本案應已清償而准予塗銷，怎可以系爭房屋貸
      款尚未清償而阻撓之。
  (四)又被告認為系爭土地上所設定之最高限額抵押權所擔保之
      範圍應包括債權人過去、現在、未來之債權，如今原設定
      人張振文另有債務，故不給付清償證明。惟最高限額抵押
      權之範圍應僅限於原債權，非以時間作為判斷，又系爭抵
      押債權已因清償而消滅，依民法第881條之12第1項第2款
      可認債權已確定，故原債權人嗣後另有之債務實無計入最
      高限額抵押權之可能。
  (五)綜上所述，原告丙○○已將原擔保債務全部清償，而系爭
      抵押權未塗銷，於法律上將造成所有權人完整行使所有權
      之妨害，故被告應本於當初協議，應基於金融機構應有之
      誠信原則，塗銷抵押權，以助原告能完整行使所有權。
  (六)原告二人均聲明：如主文第一項所示。
二、被告則以：
  (一)系爭土地係由原所有人張振文於83年4月6日設定抵押權予
      被告，且於同月中旬向被告借得80萬元（即原擔保債務）
      ，原擔保債務後於85年10月1日全數清償。另張振文及訴
      外人陳玉嬌於85年3月11日再與被告簽訂授信契約書，而
      於85年3月1日以陳玉嬌所有坐落臺南縣柳營鄉○○○段
      4101－21地號土地及其上建號338建物設定抵押權予被告
      ，再於同年月18日向被告借得300萬元（即系爭房屋貸款
      ），嗣因張振文未依約履行，於85年10月15日成為催收款
      項，致其抵押物遭被告聲請執行，於86年10月28日拍定後
      仍不足366,217元。原告於85年10月1日清償原擔保債務後
      ，至87年8月24日始申請塗銷系爭抵押權，然於最高限額
      抵押權存續期間內，原告仍不得主張塗銷抵押權登記，且
      基於最高限額抵押權不因單一筆債權受償而消滅之特性，
      被告不同意原告所請塗銷系爭抵押權登記並無不當。
  (二)原告主張被告曾同意以清償原擔保債務作為塗銷系爭抵押
      權登記條件之事實，應由原告舉證。
四、本件兩造不爭執事項及所爭執之點
  (一)不爭執事項：
    1.訴外人張振文於83年4月16日向被告柳營鄉農會貸款80萬
      元。並於同年月6日以當時其所有之系爭土地，為被告設
      定最高限額抵押權，擔保張振文自83年4月6日起至113年4
      月6日止對被告在最高限額96萬元內之借款、票據、保證
      、損害賠償等及其他一切債務。
    2.張振文又於85年6月5日以其所有2561號土地，為邱西濱設
      定擔保債權70萬元之抵押權，存續期間自85年6月3日起至
      86年6月3日止。
    3.張振文於85年3月18日又向柳營鄉農會貸款300萬元，此筆
      貸款逾期未清償，經被告聲請強制執行，部分獲償，尚餘
      366,217元未獲清償。
    4.原告於85年8月12日向張振文購買系爭土地，價金160萬元
      ，付款方式除代為清償張振文對邱西濱債務，並於85年8
      月15日塗銷邱西濱上開抵押權外，尚於85年10月1日委託
      其兄張正三代張振文清償對柳營鄉農會之原擔保債務810,
      695元完畢，其餘以現金支付。
    5.原告丙○○向張振文購買系爭土地，惟因2561號土地屬特
      定農業區之耕地，原告丙○○不具自耕農身分，遂於85年
      9 月11日向其兄張正三借名登記在其名下，另一筆3781號
      土地係屬建地，則於88年1月7日始自張振文名下移轉登記
      至原告丙○○之子即原告丁○○名下。
    6.本院卷第49、50頁所附之債務清償證明書並未經被告理事
      長核章發給原告，僅屬被告農會之內部文件。
  (二)兩造之爭點為：
    1.訴外人張振文系爭房屋貸款餘額306,217元，是否在系爭
      抵押權擔保範圍內？
    2.原告丙○○購買系爭土地之時，是否曾經與被告達成協議
      ，約定由原告丙○○將系爭土地上原擔保債務810,695元
      清償後，被告即塗銷所設定之系爭抵押權？
五、本院之判斷
  (一)訴外人張振文系爭房屋貸款餘額306,217元，仍在系爭抵
      押權擔保範圍內。
    1.按最高限額抵押權係對於債權人一定範圍內之不特定債權
      ，預定一最高限額，由債務人或第三人提供抵押物予以擔
      保之特殊抵押權。是以最高限額抵押權所擔保之債權必須
      為一定範圍內所發生之債權。準此以觀，最高限額抵押權
      不僅有其特定性，且最高限額抵押權係從屬於此一定範圍
      內之法律關係，最高限額抵押權所擔保者，即係此不斷發
      生之債權，該一定範圍之法律關係，即為最高限額抵押權
      之基礎關係。至概括最高限額抵押權，因債權人與債務人
      間無基本契約（一定之法律關係）為擔保債權發生之基礎
      關係，自難認為有效。而所謂「概括最高限額抵押權」，
      則係指抵押權人（債權人）與債務人間相互約定，抵押物
      所擔保之債權，並不以某一種特定之基礎法律關係所生之
      債權為限，而將該當事人間所發生現在與將來之一切債權
      ，在最高限額內予以擔保之最高限額抵押權。此種抵押權
      因當事人就擔保債權發生原因之基礎關係未加以限定，故
      債務人與抵押權人間所生之一切債權，例如因侵權行為或
      不當得利所生之偶發債務，均可能成為擔保之範圍，致使
      抵押人負擔不可預期之債務，顯屬不當。是倘於最高限額
      抵押權擔保範圍空泛約定「一切債務」均在擔保之內，則
      此部分概括之約定，因欠缺基礎之法律關係，已違反抵押
      權之從屬性，自難認為有效。此有最高法院90年度臺上字
      第1164號、93年度臺上字第1762號判決意旨可參。
    2.本件系爭抵押權設定契約書之其他約定事項第1條約定：
      「立抵押權設定設立契約書人（擔保物提供人）所提供之
      本件抵押物之擔保範圍包括債務人、擔保物提供人對抵押
      權人柳營鄉農會（以下簡稱貴會）為擔保對貴會現在（包
      括過去所負現在尚未清償）將來所負之借款、票據、保證
      、損害賠償等以及其他一切債務，即在本抵押權設定契約
      書所定債權本金最高限額以內之清償及其利息、遲延利息
      、違約金、實行抵押權費用，以及因債務不履行而發生之
      全部損害之賠償。」等語（見本院卷第20頁），該約定泛
      言其他「一切債務」均在擔保範圍內部分，揆諸前揭說明
      ，此概括之約定，因欠缺基礎之法律關係，尚難認屬有效
      ，然除此部分之約定外，其餘擔保基礎之法律關係諸如「
      借款、票據、保證、損害賠償」之約定，均甚為明確，自
      難指為亦一併歸於無效。是訴外人張振文所積欠之借款債
      務餘額306,217元既係於系爭抵押權存續期間內所發生，
      自在系爭抵押權擔保之範圍內，而為抵押權效力所及。
  (二)原告丙○○與被告間就「將系爭土地原擔保債務810,695
      元清償後，即塗銷系爭抵押權」一節，已達成合意。
    1.據證人乙○○到庭結證稱：其曾受原告丙○○委託，辦理
      2561號土地之所有權移轉登記及系爭兩筆土地清償債務、
      塗銷抵押權登記事宜，當時2561號土地有兩個順位的抵押
      權，抵押權人分別為被告及果毅後的一位老人家。買賣土
      地應該要塗銷抵押權，產權才會清楚。第一順位和第二順
      位的抵押權都有清償，對被告部分清償了80多萬，私人的
      部分清償了70多萬。清償後被告的一位職員把借據交還。
      當時其配偶庚○○在被告柳營鄉農會工作，有請她去詢問
      被告可否處理塗銷系爭抵押權，被告說只要清償債務就可
      以塗銷系爭抵押權，印象中當時張振文之債務是82萬多元
      。庚○○是向當時的信用部主任詢問，是錢還完後才知道
      有另一筆債務等語（見本院卷第134頁反面至第136頁）。
      而證人庚○○亦證稱：乙○○有請伊去問被告要不要處理
      系爭土地還款的事情，意思就是他們希望還錢，並且塗銷
      抵押權，信用部主任有說要讓他們處理等語（見本院卷第
      146頁）。據2位證人上述所言，乙○○確有於受原告丙○○委託辦理清償系爭土地擔保債務及塗銷系爭抵押權登記
      時，透過其配偶庚○○向被告協商塗銷系爭抵押權登記事
      宜；而自一般不動產交易常情以觀，在購買設定有抵押權
      之不動產時，因此種不動產有遭抵押權人拍賣追償之風險
      ，且不利於融資運用，故買受人均會要求出賣人自買賣價
      金中扣除不動產因此所減損之價值，或設法結清擔保債務
      並塗銷抵押權登記，以除去所取得不動產上之負擔。故原
      告丙○○願代為清償張振文原擔保債務之理由，自係欲藉
      此使被告塗銷系爭抵押權，而除去所欲購買之系爭土地上
      之負擔；而證人乙○○為專業之土地代書，對上開利害關
      係知之甚詳，是如被告未有同意於原告丙○○代張振文清
      償原擔保債務後，即塗銷系爭抵押權之表示，原告丙○○
      及證人乙○○自無可能仍於85年10月1日向被告清償該筆
      擔保債務，而使原告丙○○平白蒙受代他人清償債務後卻
      無法塗銷系爭抵押權之不利益。
    2.證人庚○○雖另證稱：當時並無代表乙○○向被告協議的
      意思，只是代為查詢，乙○○沒有授權伊去協商塗銷抵押
      權，信用部主任有說讓他們還錢，至於有無同意塗銷抵押
      權，伊忘記了云云。惟證人庚○○於本院詢問其乙○○是
      否曾請其與被告接洽清償擔保債務及塗銷抵押權事宜時，
      先是予以否認，待本院以乙○○前述證言質之後，始改稱
      有向信用部主任詢問等語，且庚○○現為被告柳營鄉農會
      之信用部主任，立場不無偏頗之虞，是其上開證言，尚不
      足採。又曾於85年間擔任或代理被告信用部主任一職之證
      人己○○、戊○○，雖均證稱庚○○不曾向之詢問有人願
      清償債務以塗銷抵押權一事，但對張振文以系爭土地抵押
      借款及其後辦理清償等情，則均稱「無印象」或「不了解
      」，足見其等對此事發生經過已不復記憶，是其證言尚不
      足作為本院判斷兩造有無達成塗銷抵押權合意之依據。至
      於劉、黃二位證人所述塗銷抵押權之程序為「債務人將塗
      銷抵押權申請書交給承辦人員，經各單位確認已無債務後
      ，經信用部主任交總幹事決裁，再核發證明交由債務人自
      行辦理抵押權之塗銷」等語，僅係在說明債務人清償抵押
      債務後申請清償證明之流程，與先前是否與有與債務人達
      成塗銷抵押權之合意分屬二事，且一般人處理與金融機構
      間之事務，所面對者均僅為該金融機構之承辦人員，至於
      還款塗銷需書面申請並經主管核准等，均為金融機樣之內
      部行政規定，一般人並無法得知其限制，故被告之受雇人
      應允原告丙○○於代償抵押債務後即可塗消抵押權，被告
      即應受其拘束，不得以其內部之作業規定對抗原告，而據
      以否認有清償後准予塗銷抵押權之合意。
    3.綜諸上述，足認原告丙○○於買受系爭土地前，確曾委任
      代書乙○○與被告協商塗銷系爭抵押權之事宜，乙○○再
      透過證人庚○○將此一意思表示傳達予被告，經被告承辦
      人員同意，亦透過庚○○通知乙○○，乙○○再轉知原告
      丙○○，丙○○始匯款予以代償。是以原告主張被告與原
      告丙○○間有「清償原擔保債務810,695元後即塗銷抵押
      權登記」之合意，應為可採。
  (三)承上，原告丙○○既與被告間達成上開協議，則本於此協
      議之拘束性，被告自不得於丙○○依協議清償原擔保債務
      後，另以系爭房屋貸款仍為系爭抵押權擔保範圍為由，拒
      絕塗銷系爭抵押權，是原告丙○○本於上開協議，主張被
      告應將系爭抵押權設立登記予以塗銷部分，為有理由，應
      予准許。至原告丁○○並非上開協議之當事人，自不得援
      引上開協議據以請求被告塗銷系爭抵押權，此為債權契約
      相對性之當然結果，其本於債之關係請求被告塗銷抵押權
      設定登記。自無理由；又訴外人張振文另筆306,217元之
      系爭房屋貸款，仍為系爭抵押權擔保效力所及，業如上述
      。則基於抵押權之追及效力，3781號土地雖因買賣而移轉
      登記與原告丁○○所有，惟其所擔保之債權既尚未完全清
      償，從而，原告丁○○本於所有權請求被告應塗銷3781號
      土地上之抵押權設定登記部分，亦非有據，不應准許。
六、按各當事人一部勝訴、一部敗訴者，其訴訟費用，由法院酌
    量情形，命兩造以比例分擔或命一造負擔，或命兩造各自負
    擔其支出之訴訟費用。又法院為終局判決時，應依職權為訴
    訟費用之裁判，此為民事訴訟法第79條、第87條第1項所明
    定。本件訴訟費用額經核為13,164元，又審酌本件訟爭緣起
    於被告拒絕履行債務，故原告雖部分敗訴，仍命被告全額負
    擔訴訟費用。爰依上開規定確定訴訟費用之負擔如主文第3
    項所示。
七、本件事證已臻明確，兩造其餘主張、攻擊或防禦方法，對本
    件判決結果均不生影響，爰不逐一論述，併此敘明。
八、據上論結，本件原告之訴為一部有理由，一部無理由，依民
    事訴訟法第79條、第87條第1項，判決如主文。
中    華    民    國    98    年    11    月    11    日
     民事第三庭   審判長法  官  杭起鶴
                        法  官  張季芬
                        法  官  張玉萱
以上正本證明與原本無異。
如對本判決上訴，須於判決送達後20日內向本院提出上訴狀。
中    華    民    國    98    年    11    月    11    日
                        書記官  張晶瑩

司法院資訊處製作；財團法人民間司法改革基金會備份。
